臺灣高雄地方法院民事判決　　　　　　　　　　　　九十三年度訴字第一五八六號
　　原　　　告　　甲○○
　　訴訟代理人　　陳慧博　　　律師
　　複　代理人　　王梵緒　　　律師
　　被　　　告　　高鄭寶鳳
當事人間損害賠償事件，本院於民國九十三年十月十二日言詞辯論終結，判決如下：
    主      文
被告應給付原告新台幣拾萬陸仟捌佰貳拾玖元，及自民國九十三月七月二十七日起
至清償日止，按週年利率百分之五計算之利息。
原告其餘之訴駁回。
訴訟費用由被告負擔四分之一，餘由原告負擔。
本判決第一項得假執行。被告如以新台幣拾萬陸仟捌佰貳拾玖元為原告供擔保後，
得免為假執行。
原告其餘假執行之聲請駁回。
    事實及理由
一、本件被告經合法通知，未於言詞辯論期日到場，核無民事訴訟法第三百八十六條
    各款所列情形，爰依原告聲請，由其一造辯論而為判決。
二、原告主張：被告於民國九十二年七月十七日上午九時許，在高雄市苓雅區○○○
    路二號樓即高雄市政府地政處內，因職務分配事宜，與原告發生爭執，被告竟於
    徒手摑打原告臉部後，隨即將原告推倒在地，致原告受有頭部外傷併前額瘀傷、
    頸部瘀傷、雙側上臂多處紅腫傷痕及頭外傷併腦震盪等傷害。而被告傷害原告之
    行為，業經台灣高雄地方法院檢察署（下稱高雄地檢署）起訴後，據鈞院刑事庭
    判處有期徒刑三月，得易科罰金（因被告不服，現於上訴中）。原告因被告侵權
    行為，受有醫療費用新台幣（下同）一萬五千八百二十九元；自九十二年七月十
    八日起至同年月三十一日止共十四日，按每日二千元計算，合計二萬八千元之看
    護費用損害；精神受有痛苦，爰請求非財產上損害五十萬元等情。爰本於民法第
    一百八十四條第一項前段、第一百九十三條第一項及第一百九十五條第一項侵權
    行為損害賠償法律關係，聲明：求為判決被告應給付原告五十四萬三千八百二十
    九元，及自起訴狀繕本送達被告翌日即九十三年七月二十七日起至清償日止，按
    週年利率百分之五計算之利息；並願供擔保，請准宣告假執行。
三、被告雖未到庭為聲明及陳述，惟據其提出書狀則以：被告僅徒手摑及原告臉部，
    不可能造成原告倒地，受有頭部外傷，足徵原告頭部外傷，與被告摑及臉部行為
    無因果關係。又兩造發生爭執當時，因原告衝向被告，欲毆打被告，被告乃出手
    阻擋而推原告一下，而原告係出於自身原因跌坐在地，與被告無關。況僅跌坐在
    地，在自然情形下，應係臀部著地，不可能造成頭部前額瘀傷等傷害，被告自不
    負侵權行為損害賠償責任。再原告住院與被告摑及臉部行為無涉，亦無住院看護
    必要。此外，否認原告所提出醫療費用及看護費用等收據之真正。末者，本件係
    原告辱罵被告，激怒被告，始導致爭執事故之發生，縱認被告應負損害賠償責任
    ，原告亦與有過失，應免除被告之賠償責任等語，資為抗辯。爰聲明：原告之訴
    駁回；如受不利判決，願供擔保，請准宣告免為假執行。
四、原告主張被告於九十二年七月十七日上午九時許，在高雄市政府地政處內，因職
    務分配事宜，與原告發生爭執，被告徒手摑打原告臉部，原告受有頭部外傷併前
    額瘀傷、頸部瘀傷、雙側上臂多處紅腫傷痕及頭外傷併腦震盪等傷害。而被告傷
    害原告之行為，業經高雄地檢署起訴後，據本院刑事庭判處有期徒刑三月，得易
    科罰金等事實，為被告所不爭執，並據原告提出高雄市立聯合醫院（下稱聯合醫
    院）診斷證明書二件、高雄地檢署檢察官聲請簡易判決處刑書、本院第一審刑事
    判決（以上均影本）為證，且經本院依職調閱院九十三年度簡字第二九二四號刑
    事卷全卷（下稱系爭刑事事件），堪認被告確有傷害原告之事實。
五、茲被告辯稱：伊僅摑及原告臉部，並出手推原告一下，應不至於造成原告受有頭
    部外傷併前額瘀傷、頸部瘀傷、雙側上臂多處紅腫傷痕及頭外傷併腦震盪等傷害
    。又本件係原告辱罵被告在先，始導致爭執事故發生，伊縱應負侵害責任，亦因
    原告與有過失，而應免除其賠償責任云云，惟為原告所否認，爰分述如下：
（一）經查，兩造於九十二年七月十七日上午九時許，在高雄市政府地政處內，因職
      務分配事宜發生爭執，被告原持電話筒作勢要打原告，嗣徒手摑打原告一巴掌
      ，並推原告一把，致原告跌坐在地上乙節，迭據原告於系爭刑事事件警、偵訊
      中指述：「當時她將工作分配表丟在我座位上．．進而氣憤持電話欲砸我經我
      攔阻後，她又出手打我一下耳光．．及毆打我頭部成傷．．之後我欲離開辦公
      室，她還不讓我走並抓我頭髮向後拉致我撞到電腦倒地不起，並再一次毆打我
      」（見警卷九十二年十二月八日原告調查筆錄）等語；「．．當我回來坐在位
      子上時，她就跑來我位子上拿起電話筒做要打我的樣子，我當然起身，她就打
      我一巴掌。其餘如告訴狀所述．．」（見偵卷第六頁背面）等詞綦詳，核與被
      告於警、偵訊及刑事第二審審理中自承：「當天是我分配辦公室工作，她為分
      配表上工作不是她職責而發生爭吵，後來她衝向我，我以為她要打我，而出手
      撥開她。．．我也反推她一下」（見警卷九十二年十二月八日被告調查筆錄）
      等情；「．．當時重新分派職務分配表的時候．．我們二人就互相爭論．．．
      我就順手拿電話起來，當時只是想要嚇嚇她，沒想到她就擠身過來說有種妳就
      打。我沒想到她有這動作，一方面為了防禦，一方面生氣，所以手一揮打到她
      的臉。後來她還繼續衝過來，我就往她一推，她就坐在地上。這是在九十二年
      七月十七日上午九時發生的事情．．」（見偵卷第六頁）等語；「本件兩造不
      爭執事項為：．．二、九十二年七月十七日上午九時被告高鄭寶鳳與告訴人甲
      ○○發生爭執。三、被告高鄭寶鳳有打告訴人甲○○一把掌。四、被告高鄭寶
      鳳有推告訴人甲○○一把。五、告訴人甲○○有跌倒」（見第二審卷九十三年
      八月十八日準備程序筆錄）等詞大致相符，堪予認定。
（二）次查，原告於九十二年七月十七日前往聯合醫院治療時，據診治醫師記載病名
      為：「頭部外傷併前額瘀傷、頸部瘀傷、雙側上臂多處紅腫傷痕」；醫師囑言
      ：「９２─７─１７下午門診驗傷（病患）主訴頭暈、噁心」乙節，有聯合醫
      院出具九十二年七月十七日診斷證明書乙紙附卷可稽，堪認原告於九十二年七
      月十七日事故發生當日下午，即前往聯合醫院看診，其所受傷勢為頭部外傷併
      前額瘀傷、頸部瘀傷、雙側上臂多處紅腫傷痕，且依原告所述，其有頭暈及噁
      心現象。而按，被告自承摑打原告臉部一把掌，並推原告一把，致原告跌坐之
      日期，即為九十二年七月十七日上午九時許，顯見原告就診日期與被告摑打原
      告臉部等之日期相距僅約數個小時。倘參酌原告所受傷勢均屬集中於頭前額、
      頸部及上臂瘀傷、紅腫等外傷，暨被告自承當日甚為生氣，並曾持電話筒作勢
      欲嚇嚇原告等情相互以觀，堪認原告所受上開傷勢，均係被告摑、推打原告臉
      部及身體所致。再查，原告自九十二年七月十八日起至同年月二十四，住院於
      聯合醫院內，其病名載為：「頭外傷併腦震盪」乙節，亦有聯合醫院九十二年
      七月二十四日診斷證明書乙紙附卷足憑。倘參酌被告摑、推打原告臉部，並造
      成原告受傷部位，集中於頭、頸部，暨原告於九十二年七月十七日前往聯合醫
      院看診時，即已主訴：頭暈及噁心等情相互以觀，亦堪認原告受有頭外傷併腦
      震盪之傷害，係被告推、打所造成。從而，被告辯稱：原告所受傷勢與其摑、
      推打行為無關云云，即難採信。
（三）此外，參以被告因摑打原告臉部，暨推倒原告在地，造成原告受有頭部外傷併
      前額瘀傷、頸部瘀傷、雙側上臂多處紅腫傷痕及頭外傷併腦震盪等傷害，致遭
      本院刑事庭第一審簡易判處有期徒刑三月，得易科罰金乙節，亦如前述，益堪
      認被告確實傷害原告頭、頸等部分，並造成原告受有前揭傷害無訛。是被告以
      前揭情詞置辯云云，洵難採認。
（四）末按，損害之發生或擴大，被害人與有過失者，法院得減輕賠償金額，或免除
      之。為民法第二百十七條第一項所明定。又雙方互毆及雙方互為侵權行為，與
      雙方行為損害之共同原因有別，無民法第二百十七條過失相抵原則之適用（最
      高法院六十七年度台上字第九六七號判例要旨參照）。經查，被告辯稱：本件
      係原告辱罵被告在先，始導致爭執事故發生，原告與有過失，應免除其賠償責
      任云云。惟按被告所辯，縱然屬實，核亦屬原告對於被告是否另構成公然侮辱
      侵權行為問題，則惟揆諸上揭裁判要旨所示，自無過失相抵原則適用之餘地。
      從而，被告以前揭情詞置辯，認原告就本件傷害行為，亦與有過失，應有過失
      相抵原則適用，即屬無據。
六、按因故意或過失，不法侵害他人之權利者，負損害賠償責任。民法第一百八十四
    條第一項前段著有明文；又按不法侵害他人之身體或健康者，對於被害人因此喪
    失或減少勞動能力，或增加生活上之需要時，應負損害賠償責任；再按不法侵害
    他人之身體、健康、名譽、自由、信用、隱私、貞操，或不法侵害其他人格法益
    而情節重大者，被害人雖非財產上之損害，亦得請求賠償相當之金額。民法第一
    百九十三條第一項及第一百九十五條第一項分別揭有明文。本件被告以徒手推、
    摑方式，造成原告受有前揭傷害，堪認被告故意侵害原告之身體，揆諸前開說明
    ，被告自應負擔損害賠償責任。從而，原告依據上揭侵權行為損害賠償法律關係
    ，訴請被告賠償損害，自屬有據。
七、本件被告不法侵害原告身體之事實，業如前述。爰就原告請求賠償之項目與數額
    分別審酌如下：
（一）醫療費用部分：原告因被告傷害，支出醫療費用共計一萬六千二百六十六十一
　　　元乙節，業據本院依職權向聯合醫院查明屬實，有該院九十三年十月七日高市
　　　聯醫病字第０九三０００七一二二號函附卷可稽，堪予認定。被告未據任何理
　　　由，即泛稱否認原告關於醫療費用之支出，難予採信。從而，原告請求被告賠
　　　償醫療費用一萬五千八百二十九元，即屬有據，應予准許。
（二）看護費用部分：
  １、按親屬看護所付出之勞力，並非不能評價為金錢，只因基於親情身分關係，雖
      無看護費用之實際支出，亦不能加惠於侵權行為人，故應衡量僱用職業護士之
      情形，認被害人受有相當看護費之損害，得向加害人請求賠償（臺灣高等法院
      暨所屬法院八十五年度法律座談會民事類提案第一號研討結論意旨參照）；又
      按民法第一百九十三條第一項規定「不法侵害他人之身體或健康者，對於被害
      人因此喪失或減少勞動能力或增加生活上之需要時，應負損害賠償責任」，所
      稱之增加生活上之需要，係指被害以前並無此需要，因為受侵害，始有支付此
      費用之需要而言。其因身體或健康受不法侵害，需人長期看護，就將來應支付
      之看護費，係屬增加生活上需要之費用，加害人應予賠償（最高法院八十八年
      度台上字第一七七一號裁判要旨參照）。
　２、原告主張伊自九十二年七月十八日起至同年月三十一日止共十四日，均有全日
    　看護必要，並由其母親王李研央負責看護，費用按每日二千元計算，合計支出
    　二萬八千元，應由被告負賠償責任等等情，業據原告提出看護費用收據乙紙為
    　證，並舉證人即原告之母王李研央到庭為證，惟為被告所否認。經查，王李研
    　央係原告之母親，倘原告因傷，確有看護之必要，而由王李研央負責看護原告
    　，則揆諸母女間親情，乃世間至情，非金錢所可度量，堪認王李研央不可能於
    　看護原告之後，再向原告收取如同一般看護工之費用。從而，原告主張其因有
    　受看護必要，而由王李研央負責看護，並向其支出十四日看護費用二萬八千元
　　　云云，即難採信。
　３、次按親屬間看護所付出之勞力，並非不能評價為金錢，雖無看護費用之實際支
　　　出，亦不能加惠於侵權行為人，故應認被害人受有相當看護費之損害，得向加
　　　害人請求賠償。至請求費用部分，則應衡量僱用職業護士之報酬，業如前述。
　　　查，原告主張其自九十二年七月十八日起至同年月二十四日住院於聯合醫院，
　　　出院返家後尚有一星期，須他人全天候看護，並由其母親王李研央負責看護等
　　　情，其中九十二年七月十八日起至同年三十一日止，確由王李研央負責看護原
　　　告乙節，業據原告提出診斷證明書為證，復經王李研央到庭證述綦詳，堪予認
　　　定。次查，原告住院期間，因疑有腦震盪引起之劇烈頭暈，病情上需要他人在
　　　旁照護。至出院估計約二星期間，每天似需他人半日左右之照護以維安全等情
　　　亦據聯合醫院以前揭醫病字第０九三０００七一二二號函復綦詳，堪認原告自
　　　九十二年七月十八日起至同年月二十四日止住院期間內，確有他人全日看護之
　　　必要。至出院後即九十二年七月二十五日起至同年月三十一日止，為維護原告
　　　安全，則有半日看護必要。是原告主張出院後一星期內仍有全日看護之必要，
　　　其中逾半日看護部分；暨被告否認原告有任何接受看護之必要云云，均不可採
　　　信。
  ４、末查，職業看護人員居家從事病忠照顧工作，每日二十四小時為二千元，半日
      十二小時為一千元乙節，有高雄縣病患家事服務職業工會（下稱病患服務工會
      ）復函影本附卷可稽，堪可認定。從而，原告請求被告給付看護費用二萬一千
      元（即住院七日，按每日二千元計算；出院後七日，按每半日一千元計算），
      即屬有據，應予准許。至逾此部分請求，即屬無據。
（三）非財產損害部分：經查，原告係民國五十六年十月五日生，教育程度為樹德家
      商幼保科畢業，領有身心障礙手冊，目前屬於中度語言，重度肢障之人，事故
      發生時迄今擔任高雄市政府地政處工友職，名下無不動產、車子或存款，已婚
      ，其八十九年度至九十二年度間薪資所得平均約為四十四萬餘元等情，業據原
      告於本院審理中陳述綦詳，並有財政部財稅資料中心九十三年七月二十二日所
      得調件明細表在卷可稽，堪可認定。被告係民國三十二年八月二十一日生，教
      育程度空大肄業，擔任高雄市政府地政處科員，已婚，名下有房屋一棟、土地
      三筆（其中二筆土地面積各僅約三平方公尺），其八十九年度至九十二年度間
      薪資所得平均約為六十六萬七千五百元，財產總值約三百萬元等情，亦據被告
      陳述綦詳，並有財政部財稅資料中心九十三年七月二十二日所得調件明細表附
      卷足憑，堪予認定。依上所述，顯見被告教育程度略高於原告，被告所得、財
      產、職業及社會身分地位亦高於原告。至依兩造年齡及身體狀況而言，原告年
      齡固較被告年輕約二十四歲，惟因原告屬於中度語言及重度肢障，故兩造在年
      齡及身體狀況方面，大約相當。次查，原告受傷部位，多集中於頭、頸部分，
　　　並造成原告受有頭部外傷併前額瘀傷、頸部瘀傷、雙側上臂多處紅腫傷痕及頭
      外傷併腦震盪等傷害，所引起原告精神及肉體之痛苦，自非輕微。此外，參酌
      被告自侵害事故發生後迄今，非但未與原告達成和解，賠償其任何損害，即於
      本院審理中，亦具狀否認侵害行為，足見被告並無悔意或賠償之誠意。綜上，
      本院審酌兩造上述身分、地位、教育、經濟能力及原告分別所受傷害程度、痛
      苦等情節後，認原告請求非財上損害部分，以十萬元為適當。至逾上開範圍之
      請求，尚屬無據，應予駁回。
（三）據上，原告請求被告賠償十三萬六千八百二十九元，均屬有據，應予准許。
八、末按以身體被傷害而請求金錢賠償者，固不得依民法第二百十三條第二項請求就
    該金錢加給利息，惟被害人如已催告侵權行為人賠償，侵權行為人支付該金錢遲
    延時，則被害人應得依民法第二百三十三條第一項、第二百二十九條第二項之規
    定，請求自催告時起，按年息百分之五計算之法定遲延利息（最高法院七十年台
    上字第六八九號判例、司法院七十四廳刑二字第二五八號函意旨參照）。經查，
    原告提起本件民事訴訟，其起訴狀繕本於九十三年七月二十六日送達被告乙節，
    有送達證書一紙附卷可參，堪可認定。從而，原告依民法第一百八十四條第一項
    前段、第一百九十三條第一項及第一百九十五條第一項侵權行為損害賠償法律關
    係，請求被告給付十三萬六千八百二十九元，及自九十三年七月二十七日起至清
    償日止，按週年利率百分之五計算之利息，為有理由，應予准許；逾此部分之請
    求，則無理由，應予駁回。
九、本件係所命給付金額未逾五十萬元之判決，就原告勝訴部分，爰依職權及被告之
    聲請，分別為假執行及供相當擔保免為假執行之諭知；至原告敗訴部分，其假執
    行之聲請，因訴之駁回，失其依據，應予駁回。
十、本件事證已臻明確，兩造其餘攻擊防禦方法及舉證，核於判決結果不生影響，爰
    不一一論斷，附此敘明。
十一、據上論結：本件原告之訴為一部有理由，一部無理由，依民事訴訟法第三百八
      十五條第一項前段、第七十九條、第三百八十九條第一項第五款、第三百九十
      二條第二項，判決如主文。
中　　　華　　　民　　　國　　九十三　　年　　　十　　　月　　二十九　　日
                                臺灣高雄地方法院民事第二庭
~B法　　　官　李昭彥
正本係照原本作成。
如不服本判決，應於送達後廿日內，向本院提出上訴狀並表明上訴理由，如於本判決
宣示後送達前提起上訴者，應於判決送達後十日內補提上訴理由書（須附繕本）。
中　　　華　　　民　　　國　　九十三　　年　　　十　　　月　　二十九　　日
~B法院書記官　鄭翠蘭
